【裁判字號】    99,交上易,194
【裁判日期】    991022
【裁判案由】    過失傷害
【裁判全文】
臺灣高等法院刑事判決               99年度交上易字第194號
上  訴  人  臺灣基隆地方法院檢察署檢察官
被      告  甲○○
上列上訴人因被告過失傷害案件，不服臺灣基隆地方法院99年度
交易字第16號，中華民國99年5月17日第一審判決（聲請簡易處
刑案號：臺灣基隆地方法院檢察署98年度偵字第3571號），提起
上訴，本院判決如下：
    主  文
原判決撤銷。
甲○○因過失傷害人，處拘役貳拾日，如易科罰金，以新臺幣壹
仟元折算壹日。
    事  實
一、甲○○於民國98年7月12日18時50分左右，駕駛車號CL-9661
    號自用小客車，沿基隆市台北聖城產業道路往基隆市區方向
    行駛，至深澳坑路無交通號誌管制之丁字路口，欲左轉進入
    深澳坑路，依當時天氣晴，夜間無照明，路面濕潤無缺陷亦
    無障礙物，視距良好，並無不能注意之情事，當時在深澳坑
    路340號前有廣鑫營造有限公司（下稱廣鑫公司）施工現場
    之員工乙○○在工地出口處道路邊為管制工程車輛進出而指
    揮交通（無法律上交通指揮權），甲○○誤信其交通指揮，
    疏未注意禮讓由深澳坑路直行之車輛先行，即貿然左轉，適
    丁○○騎乘車號AD7-662號機車後載丙○○，自基隆市往台
    北縣瑞芳鎮方向沿深澳坑路行駛至該路口，欲直行前進，亦
    疏未注意前方狀況，即貿然前行，致在該丁字路口遭甲○○
    所駕之自用小客車右前保險桿（聲請簡易判決處刑書誤為「
    左前保險桿」）擦撞機車右側車身，丁○○及丙○○因而人
    車倒地，造成丁○○受有上肢挫傷、下肢挫傷之傷害，丙○○受有肘、前臂及腕磨損或擦傷，髖、大腿、小腿磨損或擦
    傷，踝挫傷之傷害，甲○○在未被有偵查職權之公務員發覺
    其為犯人前，即向前來處理交通事故之警員吳國源坦承肇事
    而接受裁判。
二、案經丁○○、丙○○訴由基隆市政府警察局第二分局報請臺
    灣基隆地方法院檢察署檢察官偵查起訴。
    理  由
一、訊據被告否認有何過失傷害行為，辯稱：案發地點是三岔路
    口，路很窄，廣鑫公司為了道路施工，所以在路的兩邊各有
    一位交管人員，一位是證人乙○○，另一邊還有1個，他們2
    個都有帶無線電，車流量大的時候，會輪流放車，乙○○那
    時候是擋住告訴人這邊，因為我這邊只有我1台車，他就指
    揮我先走，就叫我先轉彎，告訴人這邊擋下車之後，我要轉
    向的時候，告訴人丁○○就突然衝出來，那時我真的反應不
    及，因為那時我已經到我方向的車道，我馬上踩煞車，就這
    樣擦撞了，證人乙○○看到的大概就是臺灣省基宜區行車事
    故鑑委員會裡面所載，就如他所敘述的。當時我完全是遵從
    現場指揮交通的人員指揮來行駛，我已盡了應注意的責任。
    我確實在警詢筆錄中說，我左邊車子停下來，我轉向的時候
    ，我的順向方向確實有被車框擋到視線，因為當時我是認為
    告訴人這邊都已經停下來了，我這邊的順向車道照理說不應
    該會有車子出入，當我開到這條路的時候，突然間告訴人丁○○的機車就衝出來，那個時候我踩煞車也來不及了，因為
    路很窄，我根本沒有辦法閃避。我對本件車禍沒有過失云云
    。經查：
  (一)被告於98年7月12日18時50分左右，駕駛車號CL-9661號自用
    小客車，自基隆市台北聖城產業道路駛往深澳坑路，在深澳
    坑路340號前無管制號誌之丁字路口，欲左轉進入深澳坑路
    往基隆市方向行駛，因誤信當時廣鑫公司現場施工員工乙○○之指揮，疏未注意讓深澳坑路直行車輛先行，即貿然左轉
    ，與當時沿深澳坑路自基隆市往瑞芳方向行駛至路口，欲直
    行前進騎乘車號AD7-662號機車之告訴人丁○○、丙○○，
    發生擦撞，致丁○○受有上肢挫傷、下肢挫傷之傷害，及丙○○受有肘、前臂及腕磨損或擦傷，髖、大腿、小腿磨損或
    擦傷，踝挫傷之傷害等情，業據被告自承在卷，且據證人即
    告訴人丁○○於警詢、偵查、原審審理及告訴人丙○○於警
    詢、原審時證述明確，並有道路交通事故現場圖、道路交通
    事故調查報告表(一)、(二)各1份、告訴人丁○○、丙○○98年7
    月14日衛生署基隆醫院之診斷證明書、道路交通事故照片（
    見偵查卷第19至23頁、第30至38頁）在卷可資佐證，此部分
    事實，堪以認定。
  (二)雖被告以上揭情詞置辯；惟駕駛人駕駛汽車（包括機器腳踏
    車），應遵守道路交通標誌、標線、號誌之指示，並服從執
    行交通勤務之警察或依法令執行指揮交通及交通稽查任務人
    員之指揮。道路交通安全規則第90條定有明文，查證人乙○○於偵查中結證稱：「98年7月12日下午6時50分在深澳坑路
    340號前，有見到CL-9661號小客車與AD7-662號機車之車禍
    經過，當時我有在現場，我站在岔路口指揮交通，攔下往瑞
    芳方向下坡的車輛，已攔下了，但自台北聖城那方向來的車
    子本來就只是控管要讓工程車進出，我有用指揮棒要從台北
    聖城出來的車子可以走了，但突然有1部機車就從已被攔下
    的小客車後方，跨越雙白線衝出來，所以就和從台北聖城方
    向來的車子發生車禍。」等語（偵查卷第60頁），且依卷附
    勞工保險局99年4月1日保承資字第09910122090號函所附證
    人乙○○在廣鑫公司勞工保險被保險人投保資料表所示（見
    原審卷第12至13頁），證人乙○○自98年6月18日至同年12
    月31日之投保單位為廣鑫公司，可知證人乙○○於本案車禍
    發生時（98年7月12日），確為廣鑫公司之員工，足見證人
    乙○○並非有法律上指揮權利之執行交通勤務警察人員或依
    法令執行指揮交通或交通稽查任務人員，又依證人乙○○上
    開證詞，亦知當時伊只是控管要讓施工現場工程車進出之工
    程人員，並非以指揮交通為目的；何況，縱使遵循證人乙○○之交通指揮，被告仍有遵行道路交通安全規則之義務，被
    告於道路交通事故談話紀錄表陳稱：「我當時駕車沿台北聖
    城深澳坑路段要往市區方向行駛，行經路口的現場有施工人
    員在指揮，當我要左轉時，指揮人員沒有把我擋下來，而我
    的視線被我車內左側的柱子擋住我的視線，而我也沒有看到
    對方，當我驚覺時我就撞上對方機車。」（見偵查卷第24頁
    ），於原審亦自承：「我要轉向的時候，丁○○就突然間衝
    出來，我的順向方向確實有被擋到（意指被車框檔到視線）
    ，因為我認為這邊都已經停下來了」（見原審卷第49頁），
    可見被告是因遭車內左側柱子（即Ａ柱）擋住視線致疏未注
    意車前狀況而與告訴人丁○○之機車擦撞甚明，而依其知識
    、經驗、能力及客觀狀況，並無不能注意及此之情事存在，
    竟逕依證人乙○○之指示，疏未注意告訴人丁○○所騎機車
    已直行駛至，與之發生擦撞甚明。
  (三)按汽車行駛時，駕駛人應注意車前狀況，並隨時採取必要之
    安全措施；汽車駕駛人駕駛汽車至交岔路口時，轉彎車應讓
    直行車先行，道路交通安全規則第94條第3項、第102條第1
    項第6款前段定有明文。再道路交通管理處罰條例第48條第6
    款關於行車優先權之規定：「轉彎車不讓直行車先行，或直
    行車尚未進入交岔路口，而轉彎車已達中心處開始轉彎，直
    行車不讓轉彎車先行者。」由上開規定以觀，汽車駕駛人行
    經交岔路口欲左轉彎時，其用路之優先權（即路權）乃次於
    對向直行車之汽機車，左轉車必須已行至中心處才取得優先
    通行之路權，本件被告為已考領駕照之駕駛人，對此自難諉
    稱不知，依卷附道路交通事故調查報告表、現場照片所示，
    事發之時天氣晴，夜間無照明，路面濕潤無缺陷亦無障礙物
    ，視距良好，並無不能注意之情事之情事，被告逕依無指揮
    交通權之證人乙○○之指示竟疏未注意告訴人丁○○之直行
    車輛，致生本件車禍，其有過失至明。參以本案經送臺灣省
    車輛行車事故覆議鑑定委員會覆議結果，認被告甲○○駕駛
    自小客車，行經無號誌岔路口左轉時，未讓直行車先行為肇
    事主因，告訴人駕駛中機車型經號誌岔路口時，遇狀況未及
    早採取減速慢行措施為肇事次因，有臺灣省車輛行車事故覆
    議鑑定委員會98年12月28日覆議字第0986204829號函在卷足
    稽（見偵查卷第74至75頁），與本院前揭判斷結果乃為相同
    ，益徵被告之行為確有過失，至為明灼。告訴人丁○○就車
    禍之發生雖有重大過失（騎乘機車未靠路邊而行駛在道路中
    間，且未注意車前狀況），然此仍無法解免被告之上述過失
    責任。又告訴人確因本件交通事故，造成告訴人丁○○受有
    上肢挫傷、下肢挫傷之傷害，告訴人丙○○受有肘、前臂及
    腕磨損或擦傷，髖、大腿、小腿磨損或擦傷，踝挫傷之傷害
    等傷害，有丁○○、丙○○98年7月14日衛生署基隆醫院診
    斷證明書各1紙在卷可稽（見偵查卷第19至20頁），亦為被
    告所不爭執，是告訴人2人所受上開傷害與被告之過失行為
    間，具有相當因果關係甚明，被告自應就其過失行為負責。
  (四)綜上所述，本件事證已明確，被告駕駛自小客車轉彎車未讓
    直行機車先行，致發生本件車禍造成告訴人受傷，顯有過失
    ，被告所辯，要屬卸責之詞，不足採信，其上開犯行，洵堪
    認定，應依法論科。又檢察官聲請傳訊證人乙○○，然證人
    乙○○經本院傳、拘均不到場，而本院依前開論述理由各節
    認定被告就本件車禍致告訴人丁○○、丙○○受有如前述之
    傷害有前開過失情事，且被告之過失與告訴人丁○○、盧映
    對所受傷害間顯有相當因果關係，被告自應負過失傷害之罪
    責已明，故核無再行訊問證人乙○○之必要。
二、核被告所為係犯刑法第284條第1項前段之過失傷害罪。其一
    過失傷害行為致告訴人2人受傷，為1行為觸犯2罪名，為想
    競合犯，從一重仍以過失傷害罪處斷。被告甲○○於有偵查
    犯罪職權之公務員知悉前，向前往處理現場之警員當場承認
    為肇事者，有基隆市○○○道路交通事故肇事人自首情形紀
    錄表1份（見偵查卷第28頁）在卷可憑，合於自首之要件，
    依法減輕其刑。按刑事訴訟法有關傳聞法則及例外規定（第
    159條至159條之5），如條文已明定得為證據者（如第159條
    之1第1項），或依規定原則上有證據能力（如第159條之1第
    2項），但當事人未抗辯其有例外否定證據能力情形者，即
    無庸就其如何具有證據能力而為說明。本院認定本件事實所
    引用之被告以外之人於審判外陳述，包括人證及文書證據（
    臺灣省車輛行車事故覆議鑑定委員會98年12月28日覆議字第
    0986204829號函、道路交通事故調查報告表、談話紀錄表、
    當事人登記聯單、診斷證明書、肇事人自首情形紀錄表等）
    ，並無證據證明係公務員違背法定程序所取得，且檢察官、
    被告甲○○於原審及本院準備程序及審判期日中對所引用之
    相關卷證，就證據能力均表示不爭執，迄至言詞辯論終結前
    未再聲明異議。又該等證據，亦無刑事訴訟法第159條之4之
    顯有不可信之情況與不得作為證據之情形。本院審酌上開證
    據資料製作時之情況，尚無違法不當及證明力明顯過低之瑕
    疵，亦認為以之作為證據應屬適當，是依刑事訴訟法第159
    條至第159條之5規定，所引用之前開人證及文書證據，均有
    證據能力。
三、原審對卷存各項證據資料未詳予勾稽，遽為被告無罪之諭知
    ，尚有未當。檢察官上訴意旨，以此指摘原判決不當，求予
    撤銷改判，為有理由，應由本院將原判決撤銷。爰審酌被告
    並無故意犯罪前科，品行尚佳，本案被告雖為肇事主因，應
    負過失責任，惟因其誤信無指揮交通權之證人乙○○之指示
    而疏未注意告訴人丁○○之直行車輛，而告訴人丁○○駕駛
    機車行經無號誌岔路口時，未靠道路邊而行駛在道路中間且
    未注意車前狀況，行至交岔路口時未及早採取減速慢行措施
    亦有重大過失，衡以被告之過失程度並非重大，但其犯後否
    認犯行，僅願賠償告訴人等新台幣（下同）5千元，告訴人
    丁○○、盧彥如不願接受，並要求被告賠償10萬元，致被告
    迄今未與告訴人等達成和解等一切情狀，量處被告如主文第
    2項所示之刑，並諭知易科罰金之折算標準，以示懲儆。
據上論斷，應依刑事訴訟法第369條第1項前段、第364條、第299
條第1項前段，刑法第284條第1項前段、第55條、第62條前段、
第41條第1項前段、刑法施行法第1條之1，判決如主文。
本案經檢察官鄭富銘到庭執行職務。
中    華    民    國    99    年    10    月    22    日
                  刑事第十一庭  審判長法  官  許宗和
                                      法  官  林海祥
                                      法  官  潘進柳
以上正本證明與原本無異。
不得上訴。
                                      書記官  任正人
中    華    民    國    99    年    10    月    22    日
附錄：本案論罪科刑法條全文
中華民國刑法第284條
（過失傷害罪）
因過失傷害人者，處6月以下有期徒刑、拘役或5百元以下罰金，
致重傷者，處1年以下有期徒刑、拘役或5百元以下罰金。從事業
務之人，因業務上之過失傷害人者，處1年以下有期徒刑、拘役
或1千元以下罰金，致重傷者，處3年以下有期徒刑、拘役或2千
元以下罰金。

司法院資訊處製作；財團法人民間司法改革基金會備份。
